ACORDAO-COMPLETO-2453099

ACÓRDÃO 374/2021 ATA 6/2021 - PLENÁRIO

VISTOS, relatados e discutidos estes autos de recurso de revisão contra o Acórdão 9379/2015-TCU-Segunda Câmara,
ACORDAM os Ministros do Tribunal de Contas da União, reunidos em sessão Plenária, diante das razões expostas pelo relator, em:
9.1. conhecer do recurso para, no mérito, negar-lhe provimento;
9.2. dar ciência deste acórdão à recorrente e aos demais interessados.

Recurso de revisão contra acórdão que julgou irregulares as contas da recorrente, com condenação em débito e multa, em razão de não comprovação da boa e regular aplicação dos recursos federais repassados, mediante convênio, para a elaboração do Plano Regional de Gestão Associada e Integrada de Resíduos Sólidos.

Município de Altamira - PA.

3. Interessados/Responsáveis/Recorrentes:
3.1. Interessado: Ministério do Meio Ambiente ()
3.2. Responsável: Odileida Maria de Sousa Sampaio (XXX.941.632-XX)
3.3. Recorrente: Odileida Maria de Sousa Sampaio (XXX.941.632-XX).

13.1. Ministros presentes: Ana Arraes (Presidente), Walton Alencar Rodrigues (Relator), Benjamin Zymler, Aroldo Cedraz, Raimundo Carreiro, Bruno Dantas, Vital do Rêgo e Jorge Oliveira.
13.2. Ministro-Substituto convocado: Marcos Bemquerer Costa.
13.3. Ministros-Substitutos presentes: Augusto Sherman Cavalcanti, André Luís de Carvalho e Weder de Oliveira.

ODILEIDA MARIA DE SOUSA SAMPAIO

WALTON ALENCAR RODRIGUES

Ministro Vital do Rêgo.

Adoto, como relatório, a instrução da Secretaria de Recursos (peças 61 a 63) , que contou com a anuência do Ministério Público junto ao TCU:
1.	Trata-se de recurso de revisão interposto por Odileida Maria de Sousa Sampaio, prefeita municipal de Altamira/PA no período de 2005 a 2012, contra o Acórdão 9379/2015-TCU-Segunda Câmara (peça 38) , transcrito a seguir:
VISTOS, relatados e discutidos estes autos de tomada de contas especial instaurada pela Secretaria Executiva do Ministério do Meio Ambiente, em desfavor da Sra. Odileida Maria de Sousa Sampaio, prefeita no período 2009-2012, em razão de não comprovação da boa e regular aplicação dos recursos federais recebidos através do Convênio 11/2009, celebrado entre o município de Altamira/PA e a União, por intermédio do Ministério do Meio Ambiente - MMA;
ACORDAM os Ministros do Tribunal de Contas da União, reunidos em Sessão da 2ª Câmara, em:
9.1. com fundamento nos arts. 1º, inciso I, 16, inciso III, alíneas "b" e "c", da Lei 8.443/1992, c/c os arts. 19 e 23, inciso III, da mesma Lei, julgar irregulares as contas da Sra. Odileida Maria de Sousa Sampaio, condenando-a ao pagamento da quantia de R$ 256.395,49, com a fixação do prazo de quinze dias, a contar da notificação, para comprovar, perante o Tribunal (art. 214, inciso III, alínea "a", do Regimento Interno) , o recolhimento da dívida aos cofres do Tesouro Nacional, atualizada monetariamente e acrescida dos juros de mora, calculados a partir de 21/12/2009, até a data do recolhimento, na forma prevista na legislação em vigor, abatendo-se, na oportunidade, o valor já ressarcido, em 23/8/2012, de R$ 41.339,73;
9.2. aplicar à Sra. Odileida Maria de Sousa Sampaio, a multa prevista no art. 57 da Lei 8.443/1992, c/c o art. 267 do Regimento Interno/TCU, no valor de R$ 20.000,00 (vinte mil reais) , com a fixação do prazo de quinze dias, a contar da notificação, para comprovar, perante o Tribunal (art. 214, inciso III, alínea "a", do Regimento Interno) , o recolhimento da dívida aos cofres do Tesouro Nacional, atualizada monetariamente desde a data do acórdão que vier a ser proferido até a do efetivo recolhimento, se for paga após o vencimento, na forma da legislação em vigor;
9.3. autorizar, desde logo, nos termos do art. 28, inciso II, da Lei 8.443/1992, a cobrança judicial das dívidas caso não atendidas as notificações;
9.4. autorizar, desde logo, caso solicitado e o processo não tenha sido remetido para cobrança judicial, o pagamento da dívida em até 36 parcelas mensais e consecutivas, nos termos do art. 26 da Lei 8.443/1992, c/c o art. 217 do Regimento Interno/TCU, fixando-se o vencimento da primeira parcela em 15 dias, a contar do recebimento da notificação, e o das demais a cada 30 dias, devendo incidir sobre cada valor mensal os correspondentes acréscimos legais, na forma prevista na legislação em vigor;
9.5. encaminhar cópia do presente acórdão, bem como do relatório e do voto que o fundamentam, ao Procurador-Chefe da Procuradoria da República no Pará, nos termos do art. 16, § 3º, da Lei 8.443/1992, c/c o art. 209, § 7º, do RI/TCU, para adoção das medidas que entender cabíveis.
HISTÓRICO
2.	Trata-se de tomada de contas especial instaurada pela Secretaria Executiva do Ministério do Meio Ambiente, em desfavor da Sra. Odileida Maria de Sousa Sampaio, prefeita do município de Altamira/PA no período 2009-2012, em razão de não aprovação da prestação de contas dos recursos federais recebidos mediante o Convênio 11/2009, celebrado entre o referido município e a União, por intermédio do Ministério do Meio Ambiente - MMA, objetivando a elaboração do Plano Regional de Gestão Associada e Integrada de Resíduos Sólidos, a partir da contratação de consultoria técnica especializada para o desenvolvimento de ações específicas para a região de Altamira e municípios vizinhos. Constitui também objeto do ajuste a elaboração do Projeto de Aterro Sanitário Compartilhado. 
2.1.	Para a execução desse objeto, foram previstos R$ 284.883,88, sendo que R$ 256.395,49 seriam repassados pelo concedente e R$ 28.488,39 corresponderiam à contrapartida. Os recursos federais foram transferidos em parcela única em 21/12/2009.
2.2.	A responsável foi citada, mas manteve-se silente, tendo sido condenada com base nas provas dos autos em débito e multa bem como suas constas foram julgadas irregulares. Isto porque não restou comprovado o atingimento do objetivo do ajuste nem o nexo de causalidade físico-financeiro. 
2.3.	Neste momento processual, a indigitada apresenta recurso de revisão a fim de ver afastada sua condenação com base em novos documentos bem como diante da alegação preliminar de nulidade de citação.
EXAME DE ADMISSIBILIDADE
3.	Reitera-se o exame preliminar de admissibilidade (peça 57) , ratificado à peça 60 pelo Exmo. Ministro-Relator Walton Alencar Rodrigues, que concluiu pelo conhecimento do recurso de revisão interposto Odileida Maria de Sousa Sampaio, prefeita municipal de Altamira/PA no período de 2005 a 2012, contra o Acórdão 9379/2015-TCU-Segunda Câmara (peça 38) , sem efeito suspensivo, por falta de amparo legal. 
PRELIMINAR
4.	Delimitação
4.1.	Constitui objeto do presente recurso verificar se houve violação ao princípio da ampla defesa.
5.	Nulidade
5.1.	Argui-se a necessidade de afastar a condenação imposta pela decisão recorrida, tendo em vista a violação aos princípios constitucionais da ampla defesa e contraditório, conforme alegações a seguir: (peça 55, p. 4-10) : 
a) não houve notificação dos trâmites processuais nem citação da recorrente no âmbito deste processo;
b) a recorrente nunca recebeu a correspondência do ofício de citação, apesar de constar AR nos autos;
c) a disposição legal acerca da citação que afirma a simples entrega no endereço não garante o recebimento do documento pelo interessado, o que, a seu ver, macula a instrução processual;
d)  como ex-prefeita seria facilmente encontrada em sua cidade; e 
e) há decisão judicial que tornou nulo julgado do TCU por vícios na citação, o que o próprio TCU pode fazer por dever de autotutela (peça 55, p. 8-10) .
5.2.	Requer seja declarada nula a decisão recorrida. 
Análise
5.3.	Inicialmente, cumpre informar à recorrente não lhe assistir razão. Explica-se.
5.4.	Veja-se que ofício de citação encaminhado à ora recorrente (peça 23) teve como base o endereço contido na base de consulta CPF, qual seja, "Rua Itaituba, 540, 68372-630 Premem, Altamira". No aviso de recebimento, consta assinatura do recebedor em 20/04/2014 (peça 28) . 
5.5.	Note-se que em 23/10/2014, o procurador da recorrente requereu vista integral dos autos em decorrência da citação realizada por meio do Ofício 1832/2014-TCU, referido expressamente no pedido de vista. Além disso, em 4/11/2014, a responsável requereu prorrogação do prazo por trinta dias para apresentar defesa (peça 29) , o que lhe foi concedido (peça 30) e a responsável tomou ciência desta prorrogação em 10/3/2015 (peças 31 e 32) . Tais fatos demonstram de forma cabal e inequívoca que a recorrente foi regularmente citada tendo acesso ao teor dos autos. Não houve violação à ampla defesa. A recorrente optou por se manter silente, sofrendo os efeitos legais da revelia.
5.6.	Segundo o art. 22, inciso I, da Lei 8.443/1992, as comunicações realizadas pelo Tribunal devem observar a forma estabelecida no Regimento Interno do TCU. O artigo 179, inciso II, do RI/TCU estabelece que as comunicações processuais far-se-ão mediante carta registrada, com aviso de recebimento que comprove a entrega no endereço do destinatário, comando reiterado nos artigos 3º, inciso III, e 4º, inciso II, da Resolução - TCU 170, de 30/6/2004, que disciplina a expedição das comunicações processuais pelo Tribunal de Contas da União.
5.7.	Observa-se que não é necessária a entrega pessoal das comunicações processuais realizadas pelo TCU, razão pela qual o aviso de recebimento não precisa ser assinado pelo próprio destinatário. Assim, apenas quando não estiver presente o aviso de recebimento (AR) específico é que se verificará nos autos a existência de outros elementos que comprovem a ciência da parte.
5.8.	A jurisprudência do TCU é no sentido de que "É prescindível a entrega pessoal das comunicações pelo TCU, razão pela qual não há necessidade de que o aviso de recebimento seja assinado pelo próprio destinatário. Entregando-se a correspondência no endereço correto do destinatário, presume-se o recebimento da citação" (Acórdão 1019/2008-TCU-Plenário, Ministro Relator Benjamin Zymler) .
5.9.	Por fim, ressalte-se que a jurisprudência trazida pela recorrente (peça 55, p. 8-9) não trata de situação análoga à presente. Naquele julgado, houve a citação por edital, quando se mostrou possível a citação pessoal.
5.10.	Observa-se, portanto, que a citação, no presente caso concreto, foi efetuada consoante os normativos que regem esta Corte de Contas. Assim, não há que se falar em nulidade da citação. 
MÉRITO
6.	Delimitação
6.1.	Constitui objeto do presente recurso definir se os documentos apresentados são suficientes para comprovar a boa e regular aplicação dos recursos públicos.
7.	Prestação de Contas
7.1.	Argui-se a necessidade de afastar o débito cominado pela decisão recorrida, tendo em vista os novos documentos acostados aos autos, conforme lista e argumentos a seguir (peça 55, p. 10-162) : 
a) Projeto executivo para remediação do lixão de Altamira - PA elaborado pela Norte Energia e pela Engenharia e Consultoria Ambiental Ltda. - CSANEO	 (peça 55, p. 25-109) ;
b) Relatório dos bens adquiridos, produzidos e/ou construídos (peça 55, p. 110) ;
c) Demonstrativo Consolidado de Execução das Receitas e Despesas (peça 55, p. 111) ;
d) Relação de Pagamentos (peça 55, p. 112) ;
e) Relatório de Execução Físico-Financeira (peça 55, p. 113) ;
f) Relação dos Serviços Prestados (peça 55, p. 114) ;
g) cópia dos extratos bancários da conta específica (peça 55, p. 115-151 - p. 129, 141 e 145) ;
h) cópia de três cheques nos valores de R$ 80.400,00, R$ 132.000,0 e R$ 64.000,00 (peça 55, p. 152-162) ;
i) deveria ter sido firmado não por convênio, mas por consórcio público, tendo em vista a complexidade do objeto e o fato de englobar três municípios (peça 55, p. 12-23) ;
j) análise do convênio em tela deve levar em conta a realidade do contexto social da região, a natureza e complexidade do ajuste;
k) não houve má-fé; e 
l) houve efetiva execução de parte do convênio, sem desvio de finalidade.
7.2.	Requer afastamento da sua condenação com base no princípio da verdade material. 
Análise
7.3.	Inicialmente, cumpre informar à recorrente não lhe assistir razão. Explica-se.
7.4.	Cumpre atentar para as falhas identificadas pela decisão recorrida quanto à prestação de contas, o que culminou no julgamento pela irregularidade das contas, conforme se observa dos seguintes excertos do voto e relatório da decisão recorrida:
Voto (peça 39, p. 1) 
3.	A não aprovação das contas decorreu essencialmente dos seguintes fatos:
3.1.	não atingimento de objetivo do ajuste, ou seja, ausência de gestão associada e integrada de resíduos sólidos nos municípios de Altamira/PA, Brasil Novo/PA e Vitória do Xingu/PA;
3.2.	não comprovação do nexo de causalidade físico-financeiro, em razão da ausência de relatórios dos bens produzidos e adquiridos, dos serviços efetivamente contratados, dos beneficiários, pagamentos realizados, demonstrativo da receita e despesa, relatório de execução-financeira, cópias do extrato bancário da conta específica desde a data de sua abertura.
Relatório (peça 40, p. 3) 
¿	Condutas:
1)	não atingimento de objetivo do ajuste: ausência de gestão associada e integrada de resíduos sólidos nos municípios de Altamira/PA, Brasil Novo/PA e Vitória do Xingu/PA (art. 70, parágrafo único, da Constituição Federal, art. 93 do Decreto-lei 200/1967; art. 54, inciso IV, da Portaria Interministerial 127/2008) ;
2)	não comprovação do nexo de causalidade físico-financeiro: ausência de relatórios dos bens adquiridos, produzidos e/ou construídos, serviços contratados, beneficiários, pagamentos realizados, demonstrativo da receita e despesa, relatório de execução-financeira, cópias do extrato bancário da conta específica desde a data de sua abertura, cópias de três cheques nos valores de R$ 80.400,00, R$ 132.000,00 e R$ 64.000,00 (art. 70, parágrafo único, da Constituição Federal, art. 93 do Decreto-lei 200/1967; art. 54, incisos I e II, da Portaria Interministerial 127/2008) ;
7.5.	Anui-se ao exposto acima. Note-se que a recorrente, neste momento recursal, não apresenta qualquer explicação para o não atingimento do objeto pactuado, qual seja, a elaboração do Plano Regional de Gestão Associada e Integrada de Resíduos Sólidos, a partir da contratação de consultoria técnica especializada para o desenvolvimento de ações específicas para a região de Altamira e municípios vizinhos bem como a elaboração do Projeto de Aterro Sanitário Compartilhado (peça 1, p. 14-25 e peça 2, p. 215) . Entende-se, portanto, que houve desperdício de recursos públicos federais.
7.6.	O plano de trabalho apresentado pela recorrente para firmar o ajuste não foi observado (peça 1, p. 14-25) , como bem colocou a instrução de peça 20, senão veja-se o histórico do presente processo, de acordo com o referido documento (peça 20, p. 3-4, grifos acrescidos) :
26.	A vigência inicial do Convênio 11/2009 abrangeu o período de 19/12/2009 a 31/3/2011 e a integralidade dos recursos federais foi repassada ainda no exercício de 2009. Entretanto, até a data de 27/1/2011 o convenente não havia adimplido nenhuma das metas, tendo sido sugerido pelo concedente celeridade na apresentação dos produtos a fim de se motivar os recursos para os investimentos de Gestão Associada e Integrada de Resíduos Sólidos e de Aterro Sanitário Compartilhado (peça 2, p. 197, 233, 237, peça 3, p. 115) .
 (...) 
30.	A análise técnica do concedente da prestação de contas final, apresentada em 27/6/2012, apontou que os produtos apresentados divergem da proposta pactuada de elaboração do plano regional e não contiveram a participação efetiva dos três municípios, tendo em vista que (Parecer 127/2012-DAU/SRHU/MMA à peça 4, p. 114-120) :
1)	Meta 1: não há abordagem regional para a gestão de resíduos nos Planos de Gerenciamento Integrado de Resíduos Sólidos e nos Planos de Coleta de Resíduos Sólidos entregues; esses Planos não se alinham ao Termo de Referência de peça 1, p. 231-259, e ao Plano de Trabalho de peça 2, p. 239-247; não há Plano de Coleta de Resíduos Sólidos de Vitória do Xingu;
2)	Meta 2: não há atingimento dessa meta nos produtos entregues;
3)	Meta 3: não constam as Anotações de Responsabilidade Técnica dos projetos e orçamentos; as licenças ambientais apresentadas deveriam ter sido emitidas por órgão ambiental estadual e não municipal;
31.	Ratificamos essas constatações do Ministério do Meio Ambiente.
7.7.	É preciso estar atento à essência do ajuste em análise, qual seja, a gestão regional integrada e compartilhada entre os municípios de Altamira, Brasil Novo e Vitória do Xingu/PA. Nesse sentido, o estudo a ser realizado por empresa especializada, no caso optou-se por contratar por dispensa de licitação a Funcefet/PA, tinha como escopo integrar a gestão de resíduos sólidos e de aterros sanitários dos três municípios referidos. 
7.8.	Destaca-se que a análise do Ministério do Meio Ambiente - MMA, órgão concedente, detectou que os estudos empreendidos não realizaram abordagem regional, não se alinharam ao plano de trabalho conveniado, não atenderam às metas de apoio à formação de consórcio bem como não se revestiram com os elementos técnicos necessários, como ARTs e licença ambiental regional.
7.9.	Neste momento recursal, tem-se que análise da documentação ora anexada aos autos não permite concluir pela boa e regular gestão dos recursos públicos na medida em que não é suficiente para sanear as irregularidades acima constatadas. Explica-se.
7.10.	Em primeiro lugar, a recorrente não apresentou todos os documentos apontados como faltantes pela decisão recorrida e pelo controle interno do MMA além de outros que seriam necessários para verificação da boa e regular gestão dos recursos públicos listados à peça 4, p. 148. 
7.11.	Note-se, ainda, que cópias de cheques e de extrato bancário desacompanhadas das notas fiscais, recibos e notas de empenho não são suficientes para demonstrar que o processo de pagamento se deu forma regular. Atente-se que, à peça 2, p. 67-69 e 109, há a planilha orçamentária consolidada. No entanto, não há nos autos comprovação dos gastos realizados em cada etapa, comprovando o adimplemento dos indicadores físicos especificados na referida planilha.
7.12.	O termo de referência que subsidiou a contratação da Funcefet/PA previa as condições de pagamento conforme a entrega dos relatórios em que se especificariam as horas empreendidas na execução de cada parecer já que o pagamento era previsto por hora. Não é possível comprovar que o pagamento ocorreu de forma adequada por inexistir nos autos elementos essenciais do processo de pagamento. Ademais, se os relatórios estavam qualitativamente em desacordo com o pactuado, conforme observou o MMA, o pagamento não poderia ter sido realizado (peça 1, p. 118 e 261) . 
7.13.	Além disso, não foi reapresentado o produto da contratação a que esses cheques se referiam com as adaptações exigidas pelo MMA (peça 4, p. 148) , conforme se observa do seguinte trecho do relatório constante da peça 4, p. 118:
Os produtos  entregues não se alinham ao Termo de Referência e  Plano de trabalho apresentados na proposta, e deverão portanto, ser reapresentados. Não há uma abordagem regional para a gestão de resíduos e, portanto, os objetivos do convênio não foram alcançados.
7.14.	A recorrente não tece qualquer consideração a respeito do não alcance dos objetivos pactuados, incluindo a questão da licença ambiental a ser emitida pelo governo estadual e as ARTs correspondentes aos projetos e orçamentos (peça 3, p. 191-195 e peça 4, p. 118) . 
7.15.	A indigitada apresenta neste momento recursal projeto executivo para remediação do lixão de Altamira/PA, o que seria um subitem da meta 3 (peça 3, p. 193 e peça 55, p. 27) . No entanto, além de não suprir as citadas lacunas (licença ambiental e ARTs) , o referido documento não foi elaborado pela Funcefet/PA, credora dos cheques emitidos na conta bancária específica do presente ajuste, conforme previa o termo de referência (peça 4, p. 118) , mas sim pela Norte Energia e Engenharia e pela Consultoria Ambiental Ltda. - CSANEO (peça 55, p. 27) , como obrigação imposta pelo IBAMA para construção da Usina Hidrelétrica de Belo Monte (peça 55, p. 32) . Note-se ainda que o projeto executivo apresentado restringe-se ao município de Altamira/PA, enquanto que a meta 3 previa a elaboração de projeto executivo para os três municípios, Altamira, Brasil Novo e Vitória do Xingu (peça 4, p. 118) , tendo em vista a essência do ajuste, qual seja, repisa-se, gestão regional integrada. Nesse diapasão, constata-se que à empresa Norte Energia cabia executar as obras conforme determinação do Ibama e à recorrente, conforme objeto conveniado, elaborar estudo para a gestão regional associada e integrada de resíduos sólidos, a partir da contratação de consultoria técnica especializada para o desenvolvimento de ações específicas para a região de Altamira e municípios vizinhos bem como a elaboração do projeto de aterro sanitário compartilhado. Portanto, esse documento apresentado em sede recursal não se presta a comprovar a execução material do ajuste em análise.
7.16.	No que tange ao consórcio, verifica-se que a meta 2 do ajuste tratava justamente sobre o apoio à formação do consórcio a ser empreendido pelo convenente (peça 1, p. 249-251 e peça 4, p. 118) . A recorrente não apresenta neste momento recursal as medidas empreendidas nesse sentido, mas, apenas, reconhece a importância do consórcio neste contexto.
7.17.	Além de não trazer aos autos, para fins de prestação de contas, o contrato bem como o objeto contratado com a Funcefet/PA com as alterações necessárias verificadas pelo MMA (peça 4, p. 116-120) , a recorrente não tece explicações acerca da não continuidade das demais etapas do convênio.
7.18.	Atente-se que o contexto fático descrito pela recorrente para justificar a proposição do convênio (peça 2, p. 75-76) , tendo em vista a gravidade da questão dos resíduos sólidos, urgia ser resolvido em benefício da população local. Não há nos autos comprovação de que a situação da população de Altamira e dos munícipios vizinhos (Vitória do Xingu e Brasil Novo) tenha sido modificada diante do emprego das verbas públicas federais ora analisadas. Daí conclui-se pelo desperdício de verba pública diante de uma gestão negligente e ineficiente. 
7.19.	Registre-se haver notícias na internet de que a empresa Norte Energia teria em 2013 realizado obras para remediação do lixão de Altamira/PA, Vitória do Xingu e Brasil Novo (http://abides.org.br/concluidas-as-obras-de-remediacao-do-lixao-de-altamira/  e  http://www.norte.libradesign.com.br/pt/redes-de-agua-tratada-e-de-esgoto-para-municipios-do-xingu/) . No entanto, não há indícios de que os dados que deveriam ter sido colhidos pela recorrente no âmbito do ajuste em análise tenham contribuído para orientar e controlar a atuação da empresa Norte Energia nem que tenham contribuído para gestão efetiva e integrada de resíduos sólidos e de aterros sanitários dos três municípios referidos no escopo do Convênio 11/2009.
7.20.	Portanto, a prestação de contas da boa e regular gestão de recursos públicos federais não se dá apenas apresentando processo de pagamento de despesas, mas também o alcance maior dos objetivos pactuados, sob pena de perpetuar más gestões financeiras, o que vai de encontro a princípios constitucionais como o da eficiência e da prevalência do interesse público sobre o privado. Não há no presente caso concreto indícios de boa-fé quanto à persecução para se alcançar o objetivo final pactuado incialmente.
7.21.	Ressalve-se que aplicar o dinheiro transferido pela União em aplicação financeira bem como devolver o saldo final são obrigações do gestor público previsto em contrato e sua realização de acordo com o pactuado não demonstra boa-fé, mas, sim, adimplemento contratual.
7.22.	Dessa forma, não é possível considerar a prestação de contas apresentada como suficiente para atender o pedido de julgamento pela regularidade das contas, afastando débito e multa cominados pela decisão recorrida. Isto porque lhe faltam elementos essenciais para comprovação da utilização eficiente dos recursos públicos geridos, atingindo o objetivo final pactuado.
7.23.	Portanto, cumpre manter intacta a decisão recorrida. 
CONCLUSÃO
8.	Das análises anteriores, conclui-se preliminarmente, que a citação da recorrente ocorreu de forma regular, inexistindo violação à ampla defesa e ao contraditório.
8.1.	No mérito, tem-se que os documentos apresentados pela recorrente não são hábeis a comprovar a boa e regular gestão dos recursos transferidos no âmbito do Convênio 11/2009, celebrado entre o referido município e a União, por intermédio do Ministério do Meio Ambiente - MMA, objetivando a elaboração do Plano Regional de Gestão Associada e Integrada de Resíduos Sólidos, a partir da contratação de consultoria técnica especializada para o desenvolvimento de ações específicas para a região de Altamira e municípios vizinhos. Constituiu também objeto do ajuste a elaboração do Projeto de Aterro Sanitário Compartilhado. 
8.2.	Com base nessas conclusões, propõe-se o não provimento do recurso.  
PROPOSTA DE ENCAMINHAMENTO
9.	Ante o exposto, submete-se à consideração superior a presente análise do recurso de revisão interposto por Odileida Maria de Sousa Sampaio contra o Acórdão 9379/2015-TCU-Segunda Câmara, propondo-se, com fundamento nos artigos 32, inciso III, e 35, inciso III, da Lei 8.443/1992:
a) conhecer do recurso e, no mérito, negar-lhe provimento; e
b) dar ciência da deliberação à Procuradoria da República no Estado do Pará, à recorrente bem como aos demais interessados.
Diante da apresentação de novos elementos pela recorrente, determinei a análise das peças 68-75 pela unidade técnica, que demonstrou, em instrução de peças 86-88, que os elementos trazidos aos autos tratam de cópia do processo de TCE instaurado no âmbito do Ministério do Meio Ambiente, já analisados tanto pela decisão recorrida como pela instrução recursal, razão pela qual a Secretaria de Recursos manteve a proposta de encaminhamento anterior, no que foi acompanhada pelo Ministério Público junto ao TCU (peça 92) .

8.1. Anfrisio Augusto Nery da Costa Nunes e outros.

Procurador Marinus Eduardo De Vries Marsico.

TOMADA DE CONTAS ESPECIAL. CONVÊNIO. NÃO COMPROVAÇÃO DA BOA E REGULAR APLICAÇÃO DOS RECURSOS NOS FINS PACTUADOS. CITAÇÃO. REVELIA. CONTAS IRREGULARES. DÉBITO E MULTA. RECURSO DE REVISÃO. CONHECIMENTO DO RECURSO SEM EFEITO SUSPENSIVO. NÃO PROVIMENTO.

TOMADA DE CONTAS ESPECIAL (TCE)

Secretaria de Recursos (Serur); Secretaria de Controle Externo de Tomada de Contas Especial (SecexTCE).

Trata-se de recurso de revisão interposto por Odileida Maria de Sousa Sampaio, prefeita municipal de Altamira/PA no período de 2005 a 2012, contra o Acórdão 9379/2015-TCU-Segunda Câmara,  de relatoria do E. Ministro Vital do Rêgo, exarado em julgamento de tomada de contas especial instaurada pela Secretaria Executiva do Ministério do Meio Ambiente (MMA) , em razão de não aprovação da prestação de contas dos recursos federais recebidos mediante o Convênio 11/2009, celebrado entre aquele Município e a União, objetivando a elaboração de plano regional de gestão associada e integrada de resíduos sólidos e do projeto de aterro sanitário compartilhado.
Por meio do acórdão recorrido, a ex-prefeita foi considerada revel, teve suas contas julgadas irregulares e foi condenada em débito e multa, uma vez que não restou comprovado o atingimento do objetivo do ajuste nem o nexo de causalidade físico-financeiro.
Preliminarmente, a recorrente alega que houve violação aos princípios constitucionais da ampla defesa e contraditório, afirmando que não houve notificação dos trâmites processuais nem citação da recorrente no âmbito deste processo, pois não recebeu a correspondência do ofício de citação, apesar de constar AR nos autos.
Argumenta que a disposição legal acerca da citação, que prevê a simples entrega no endereço, não garante o recebimento do documento pelo interessado. A seu ver, isto macula a instrução processual, tanto que há decisão judicial que tornou nulo julgado do TCU por vícios na citação, e que, neste caso, o TCU pode fazer o mesmo, por dever de autotutela.
Quanto ao mérito, alega que os novos elementos juntados aos autos (projeto executivo para remediação do lixão de Altamira/PA, relatório dos bens adquiridos, produzidos e/ou construídos, demonstrativo consolidado de execução das receitas e despesas, relação de pagamentos, relatório de execução físico-financeira, relação dos serviços prestados, cópia dos extratos bancários da conta de convênio e cópia de três cheques) são aptos a afastar o débito apurado pela decisão recorrida.
Argumenta que a elaboração do plano regional em questão, tendo em vista a sua complexidade e o fato de englobar três municípios, deveria ter sido objeto de convênio. Deveria ter sido realizada por meio de consórcio público, a ser firmado entre os municípios e o Estado do Pará, nos termos da Lei 11.107/2005 e, se fosse de interesse da União, com sua participação.
Afirma que a análise do convênio deve levar em conta a realidade do contexto social da região, a natureza e complexidade do ajuste, que não houve má-fé e que houve efetiva execução de parte do ajuste, sem desvio de finalidade. 
Assim, requer o afastamento da sua condenação com base no princípio da verdade material.
Por demonstrar que a citação ocorreu de forma regular e que os documentos apresentados em sede de recurso de revisão não são aptos a infirmar as conclusões do acórdão recorrido, a unidade técnica propõe, às peças 61-63, que aquele seja conhecido e não provido, com a anuência do Ministério Público junto ao TCU (peça 66) .
Diante da apresentação de novos elementos pela recorrente, determinei a análise das peças 68-75 pela unidade técnica, que demonstrou, em instrução de peças 86-88, que os elementos trazidos aos autos tratam de cópia do processo de TCE instaurado no âmbito do MMA, já analisados tanto pela decisão recorrida como pela instrução recursal anterior, razão pela qual manteve a proposta de encaminhamento anterior, no que foi acompanhada pelo Ministério Público junto ao TCU (peça 92) .
Feito breve resumo dos fatos, passo a decidir.
Ratifico o exame de admissibilidade (peça 60) , em que conheci do recurso por preencher os requisitos atinentes à espécie.
Contrariamente ao que quer fazer crer a recorrente, sua citação ocorreu de forma regular, pois o ofício enviado para o endereço que consta como seu na base de CPF da Receita Federal foi recebido em 20/04/2014 (peça 28) .
Ademais, em 23/10/2014, o procurador da recorrente requereu vista integral dos autos em decorrência da citação realizada por meio do Ofício 1832/2014-TCU, referido expressamente em tal pedido. Além disso, em 4/11/2014 a responsável requereu prorrogação do prazo por trinta dias para apresentar defesa (peça 29) e tomou ciência da prorrogação concedida em 10/3/2015 (peças 31 e 32) .
A jurisprudência trazida pela recorrente não trata de situação análoga à presente. No caso apresentado, houve a citação por edital, em situação em que era possível a citação pessoal, o que ensejou sua nulidade.
Quanto ao mérito, os novos elementos trazidos aos autos não contêm todos os documentos apontados como ausentes pelo acórdão recorrido. Assim, não são suficientes para sanear as irregularidades verificadas, nem para comprovar que os recursos públicos foram geridos de forma eficiente e que o objetivo final pactuado foi atingido.
As cópias de cheques e de extrato bancário, desacompanhadas das notas fiscais, recibos e notas de empenho, não são suficientes para demonstrar que o processo de pagamento se deu forma regular. Não há nos autos a comprovação dos gastos realizados em cada etapa, necessária para demonstrar o adimplemento dos indicadores físicos especificados na planilha orçamentária consolidada (peça 2, p. 67-69 e 109) .
Além disso, não são apresentadas justificativas para o não alcance dos objetivos pactuados, entre estes a licença ambiental a ser emitida pelo governo estadual e as anotações de responsabilidade técnica (ART) correspondentes aos projetos e orçamentos. 
O projeto executivo apresentado pela recorrente, para remediação do lixão de Altamira/PA,  que seria um subitem da meta 3 do convênio, além de não suprir as lacunas apontadas pelo acórdão recorrido (licença ambiental e ARTs) , não foi elaborado pela Fundação de Apoio à Educação Tecnológica, Pesquisa e Extensão do Centro Federal de Educação Tecnológica do Pará (Funcefet) , credora dos cheques emitidos na conta bancária específica do presente ajuste, conforme previsto pelo termo de referência.
Tal documento, elaborado por outras empresas como obrigação imposta pelo Instituto Brasileiro do Meio Ambiente (Ibama) para construção da Usina Hidrelétrica de Belo Monte, restringe-se ao município de Altamira/PA, enquanto que a meta 3 do convênio em análise previa a elaboração de projeto executivo para três municípios da região: Altamira, Brasil Novo e Vitória do Xingu .
Além de não trazer aos autos o contrato firmado com a Funcefet nem as alterações necessárias, como apontado pelo MMA (peça 4, p. 116-120) e pelo Acórdão 9379/2015-TCU-Segunda Câmara, a recorrente não tece explicações acerca da não continuidade das demais etapas do convênio.
Quanto aos argumentos de que o plano regional em questão deveria ser elaborado por consórcio público, deve-se observar que a meta 2 do ajuste tratava justamente sobre o apoio à formação do consórcio a ser empreendido pelo convenente. Em seu recurso, a ex-prefeita não apresenta as medidas empreendidas nesse sentido, limitando-se a reconhecer a sua importância.
Estando os autos pautados para julgamento, a recorrente apresentou, em 2/3/2021, cópias de cheques que já haviam sido trazidos aos autos, proposta da Funcefet relativa à elaboração do plano de gestão de resíduos, objeto do convênio em questão, e ofício do Município ao Banco do Brasil solicitando o pagamento de R$ 80.622,42 àquela Fundação. Tais documentos não têm o condão de infirmar as análises e conclusões já realizadas neste voto e no relatório que o acompanha.
Diante desses elementos, incorporando as análises empreendidas nos pareceres anteriores como razões de decidir, nego provimento ao presente recurso.
Feitas essas considerações, voto por que o Tribunal acolha a minuta de acórdão que ora submeto à deliberação do colegiado.
TCU, Sala das Sessões Ministro Luciano Brandão Alves de Souza, em 3 de março de 2021.
WALTON ALENCAR RODRIGUES 
Relator